【裁判字號】    97,訴,261
【裁判日期】    970505
【裁判案由】    確認買賣關係不存在等
【裁判全文】
臺灣士林地方法院民事判決               97年度訴字第261號
原      告  丁○○
訴訟代理人  林辰彥律師
複 代理 人  呂紹聖律師
            陳佑仲律師
被      告  乙○○
訴訟代理人  許進德律師
            劉金玫律師
上列當事人間確認買賣關係不存在等事件，本院於民國97年4 月
21日言詞辯論終結，判決如下：
    主      文
原告之訴及其假執行之聲請均駁回。
訴訟費用新臺幣萬貳仟伍佰肆拾柒元由原告負擔。原告應賠償
被告所預繳之訴訟費用新臺幣伍佰陸拾元。
    事實及理由
一、原告起訴主張：被告原為伊交往多年之同居男友，兩造交往
    期間，被告曾將如附表所示之不動產（下稱「系爭不動產」
    ）贈與伊。兩造感情生變後，因伊不同意無條件返還系爭不
    動產，被告乃允諾作價買回。惟於簽約當日，伊因酒後神智
    不清，不慎於未記載買賣價金及付款方式之買賣契約（下稱
    「系爭契約」）上簽名並交付身分證、印鑑章及印鑑證明予
    當時在場見證之訴外人即地政士丙○○。伊酒醒後，雖多次
    通知丙○○暫緩辦理系爭不動產所有權移轉登記並返還前揭
    證件，丙○○仍至臺北市松山地政事務所辦理系爭不動產所
    有權移轉登記並完納相關稅捐。兩造對於買賣系爭不動產之
    價金與付款方式既未達成意思表示合致，則系爭契約及依系
    爭契約所為移轉系爭不動產所有權登記之物權行為，應同屬
    無效。為此，爰依物上請求權，訴請被告塗銷系爭不動產之
    所有權移轉登記，並將系爭不動產返還予原告占有等語。並
    聲明：(一)被告應塗銷系爭不動產於民國96年12月3 日以買賣
    為原因所辦理之所有權移轉登記，並將系爭不動產返還予原
    告占有。(二)上開返還系爭不動產占有部分，原告願供擔保，
    請准宣告假執行。
二、被告則以：原告為記帳業者，伊遂於與原告交往期間暫將系
    爭不動產移轉登記於原告名下，由原告代為管理並避免前妻
    爭產。兩造交往期間，原告花用伊高達數百萬元之存款，並
    將系爭不動產供銀行設定抵押權借款花用，故於兩造分手後
    ，原告即同意無條件返還系爭不動產予伊，並清償銀行借款
    以塗銷系爭不動產上之抵押權登記等語，資為抗辯。並聲明
    ：(一)原告之訴駁回。(二)如受不利判決，願供擔保請准宣告免
    為假執行。
三、兩造不爭執之事實：
  (一)被告於91年8月8日以買賣為原因，將系爭不動產所有權移轉
    登記予原告。
  (二)兩造於96年11月21日簽訂系爭契約，原告並將身分證、印鑑
    章及印鑑證明交予當時在場見證之地政士丙○○。
  (三)丙○○於96年12月3 日，執原告所有之前揭證件，至臺北市
    松山地政事務所，以買賣為原因，將系爭不動產所有權移轉
    登記予被告。
  (四)兩造間買賣系爭不動產之法律關係不存在。
四、得心證之理由：
    原告主張兩造間移轉系爭不動產之物權行為無效，故被告應
    塗銷系爭不動產所有權移轉登記，並將系爭不動產返還予伊
    占有等語，惟為被告所否認，並以前揭情詞置辯。故本件爭
    點即為：原告是否無條件同意將系爭不動產返還予被告？茲
    詳述如下：
  (一)按贈與係指因當事人一方以自己之財產為無償給與於他方之
    意思表示，經他方允受而生效力之契約，民法第406 條規定
    甚明，是以必須當事人一方有以財產為無償給與他方之要約
    ，經他方承諾者，始足當之，即當事人雙方就贈與契約內容
    意思表示合致者，贈與契約始克成立（最高法院85年度臺上
    字第518 號判決參照）。原告主張被告於91年8 月8 日基於
    贈與而將系爭不動產所有權移轉登記予伊等語，惟為被告所
    否認。而被告將系爭不動產所有權移轉登記予原告，係屬物
    權行為，其可能之原因（債權行為）不祇贈與一端，諸如買
    賣、信託、借名登記等不一而足，是原告即應舉證證明被告
    有將系爭不動產贈與予伊之意思。經查：
    1.證人即原告之小學同學甲○○於97年3 月31日本院言詞辯
      論時固到場結證稱：伊認識被告時，被告說他在南港有1
      個房子，說要送給原告作為他的承諾與保障，被告不只一
      次提到要將房子送給原告；伊真的不知道被告有無將系爭
      不動產過戶予原告；伊記得兩造係於5 、6 年前開始交往
      ，因為那時伊正好也有請神佛到家裡供奉，同時原告也有
      請神佛到家裡，所以時間記得比較清楚，那時兩造已經住
      在一起了等語（本院卷第101 至102 頁）。惟查，系爭不
      動產實係包括不同樓層及位置之2 棟房屋，並非證人甲○
      ○所指之1 棟，是其所述已與事實有所出入。況證人甲○
      ○於作證前5 、6 年前認識被告時，被告應已於91年8 月
      8 日將系爭不動產移轉登記予原告，如當時移轉登記之原
      因確為贈與，被告何須不只一次向證人提及「要」將系爭
      不動產「送」給原告？證人甚至不知被告到底有無將系爭
      不動產移轉登記予原告。顯見被告當時並非基於贈與之原
      因而將系爭不動產移轉登記予原告甚明。
    2.又原告曾於96年11月23日凌晨3 時21分以0000000000號行
      動電話門號傳簡訊給被告略以：「你跟阿壯去台東花蓮到
      處去也演一套讓我乖乖讓回房地產（房子本來就你的沒差
      ）」等語（本院卷第113 至115 頁），並為原告所不爭執
      （本院卷第108 頁）。足徵原告當時亦認為系爭不動產本
      即為被告所有，益見原告主張被告已將系爭不動產贈與予
      伊一節，不足採信。
  (二)被告主張兩造簽訂系爭契約之本意，實係原告無條件同意將
    系爭不動產返還予伊等語，惟為原告所否認，經查：
    1.按依民法第758條、第760條之規定，當事人雙方簽訂不動
      產移轉契約書，並據以辦理所有權移轉登記，係屬廣義之
      物權行為。而基於物權行為之獨立性及無因性，非但物權
      行為與債權行為相互分離，而獨立於債權行為之外，且物
      權行為之效力不受債權行為之影響，殆為我國目前學說及
      判例之通說。雖有學者主張透過「條件關聯說」、「共同
      瑕疵說」或「法律行為一體性說」等解釋方法，儘量使物
      權行為與債權行為同其命運，而限制無因性理論之適用範
      圍（詳參王澤鑑著「物權行為無因性理論之檢討」，收錄
      於氏著「民法學說與判例研究」第一冊，第275至281、28
      6至287頁，75年9月8版）。惟上開學說之適用，均以債權
      行為有瑕疵為前提，倘債權行為係合法成立並有效，即無
      適用上開學說以緩和物權行為無因性之必要，自屬當然。
    2.又我國不動產登記實務上，據以辦理不動產移轉登記之書
      面契約（俗稱「公契」），雖均須註明其原因關係為何，
      惟因該制式契約可供選擇之原因有限（詳見本院卷第16頁
      「土地登記申請書」，即無借名登記或返還等原因可供選
      擇），且當事人亦常為規避稅捐之考量（例如名為買賣，
      實為贈與），致不動產移轉登記契約上所載之原因常與實
      情不符。是尚不得僅以不動產所有權移轉契約書上所載之
      原因，作為認定其原因關係之唯一依據。惟基於物權行為
      無因性之理論，當事人僅須有移轉不動產所有權之意思合
      致，並訂立書面及辦畢登記，即生物權變動之效果，附此
      敘明。
    3.本件兩造所簽訂之系爭不動產移轉契約書上所載之原因雖
      為買賣，惟就如同兩造於91年間所簽訂之不動產移轉契約
      書上所載之原因亦為買賣一般，以及如前所述之理由，尚
      不得因此即認為兩造移轉系爭不動產所有權之原因即為買
      賣。而證人即受託辦理系爭不動產移轉登記之地政士丙○
      ○於97年3 月31日本院言詞辯論時到場結證稱：伊於兩造
      簽訂系爭契約時得到之訊息，本件契約係原告將系爭不動
      產無條件返還予被告，並且當場也有向雙方說明，感覺原
      告意願不高，惟經過伊將整個權利義務向雙方說明後，兩
      造還是依照伊要求在契約書上簽名，伊並當場簽收原告所
      交付之印鑑證明、權狀等過戶所需文件；一般辦理移轉登
      記之原因表格只有買賣、贈與、繼承、分割等事由，並沒
      有返還此一項目，故伊選擇其中一個項目（買賣）作為原
      因事實，（問：為何不勾選贈與作為原因事實？）因如以
      贈與作為原因，會衍生比較多事情，還有稅捐問題，一般
      實務上，除非是特殊情形如夫妻贈與，否則代書不會以贈
      與作為原因事實；至於伊代兩造草擬之系爭契約上沒有記
      載價金，係因伊當時之認知為返還，標的物內容有請兩造
      簽名，（空白）金額雖沒有劃掉，惟可確認兩造本意係返
      還而非買賣；伊雖係聽在場之陳小姐表示系爭不動產係原
      告無條件返還予被告，惟於現場給兩造閱覽相關文件時，
      伊亦有向兩造說明系爭不動產係原告無條件返還予被告，
      對於這一點兩造均無意見等語（本院卷第105 至108 頁）
      。另參酌原告確曾傳簡訊給被告略以：「你跟阿壯去台東
      花蓮到處去也演一套讓我乖乖讓回房地產（房子本來就你
      的沒差）」等語，足徵兩造簽訂系爭契約之真意，確係原
      告無條件將系爭不動產返還予被告甚明。
    4.又兩造簽訂系爭契約時，原告縱使意願不高，甚至於代辦
      之地政士丙○○詢問其問題，均由當時在場之陳小姐代答
      ，惟原告既於證人丙○○向兩造詳細說明兩造權利義務，
      以及原告係無條件將系爭不動產返還予被告後，非但未表
      示異議，而且還親筆簽署系爭契約，甚至交付辦理系爭不
      動產移轉登記所需之印鑑證明、身分證影本及系爭不動產
      權狀等文件予丙○○簽收，顯見原告業已明示同意系爭契
      約，並無條件將系爭不動產返還予被告。原告主張伊當時
      並未同意上開契約內容，且系爭買賣契約內未載明買賣價
      金及付款方式，故系爭契約不成立等語，洵不足採。
    5.原告雖主張兩造簽訂系爭契約之日，伊因酒後神智不清等
      語，惟為被告所否認，證人即原告堂妹戊○○於97年3 月
      3 1 日本院言詞辯論時雖到場證稱：兩造分手後1 、2 天
      ，大約96年11月21日早上8 點多，伊進原告之辦公室發現
      原告身上酒味很重，身體很疲憊，眼神很茫然，9 點多就
      離開了；過了2 、3 天，原告到辦公室來，身上還是有酒
      氣，伊看到原告桌上有一份買賣合約書影本，上面的金額
      是空白的等語（本院卷第103 至104 頁）。惟上開證詞至
      多僅能證明原告於簽約當日上午8 、9 點時，確曾因喝酒
      而滿身酒味，以及簽約之後2 、3 天身上仍有酒氣，尚不
      足以證明原告於96年11月21日下午3 、4 時許簽約時，有
      神智不清之情形。況證人丙○○於上開期日證稱：簽約當
      時大約是下午3、4點左右，當時伊沒有聞到原告身上有酒
      味，感覺她的意識應該還算清楚等語（本院卷第107 頁）
      。顯見原告簽約當時並無神智不清或意識模糊之情形，是
      原告主張兩造於簽訂系爭契約及系爭不動產所有權移轉契
      約書時意思表示並未合致等情，亦不足採。
    6.兩造簽訂系爭契約之真意既係原告無條件將系爭不動產返
      還予被告，並委託證人丙○○據以辦理系爭不動產所有權
      移轉登記，無論債權行為或物權行為均非無效，是原告以
      系爭契約及依系爭契約所為移轉系爭不動產所有權登記之
      物權行為均屬無效為由，並依物上請求權，訴請被告塗銷
      系爭不動產之所有權移轉登記，並將系爭不動產返還予原
      告占有，即屬無據，為無理由，應予駁回。原告之訴既經
      駁回，其關於返還系爭不動產占有部分之假執行聲請，亦
      失所附麗，應併予駁回。
五、本件訴訟費用額確定為3 萬2,547 元（即原告預繳之第一審
    裁判費3 萬1,987 元及被告預繳之證人旅費560 元），並應
    由原告負擔。故原告應賠償原告所預繳之訴訟費用560元。
六、本件判決基礎已臻明確，兩造其餘之攻擊防禦方法及訴訟資
    料經本院斟酌後，核與判決不生影響，無一一論述之必要，
    併予敘明。
據上論結，原告之訴為無理由，依民事訴訟法第78條、第87條第
1項，判決如主文。
中    華    民    國    97    年    5     月     5    日
                  民事第二庭  法  官  張國勳
以上正本證明與原本無異。
如對本判決上訴，應於判決送達後20日內向本院提出上訴狀。
中    華    民    國    97    年    5     月     7    日
                              書記官  周玉惠
附表：
┌─┬─────────────────────┬─────┐
│項│          地號或建號（暨門牌號碼）        │ 權利範圍 │
│目│                                          │          │
├─┼─────────────────────┼─────┤
│  │臺北市○○區○○段4小段85地號             │ 158/10000│
│  ├─────────────────────┼─────┤
│土│臺北市○○區○○段4小段188地號            │ 1/55     │
│  ├─────────────────────┼─────┤
│  │臺北市○○區○○段4小段188-1地號          │ 1/55     │
│地├─────────────────────┼─────┤
│  │臺北市○○區○○段4小段189地號            │ 1/55     │
│  ├─────────────────────┼─────┤
│  │臺北市○○區○○段4小段189-1地號          │ 1/55     │
├─┼─────────────────────┼─────┤
│  │臺北市○○區○○段4 小段515 建號          │ 全部     │
│建│門牌號碼：臺北市○○區○○路114巷12號     │          │
│  ├─────────────────────┼─────┤
│物│臺北市○○區○○段4 小段1307建號          │ 全部     │
│  │門牌號碼：臺北市○○區○○路114巷1弄2號5樓│          │
└─┴─────────────────────┴─────┘


司法院資訊處製作；財團法人民間司法改革基金會備份。
